ACORDAO-COMPLETO-2576740

ACÓRDÃO 393/2023 ATA 8/2023 - PLENÁRIO

VISTOS, relatados e discutidos estes autos de auditoria realizada, na modalidade integrada, com o objetivo de avaliar a regularidade dos recursos públicos federais aplicados nas obras e aquisições de equipamentos para o Tratado Brasil-Ucrânia, bem como se esses recursos investidos retornaram para a sociedade em forma de algum benefício;
ACORDAM os Ministros do Tribunal de Contas da União, reunidos em sessão de Plenário, diante das razões expostas pelo relator, em:
9.1. determinar ao Ministério da Ciência, Tecnologia e Inovação, com base no art. 4º, inciso I, da Resolução-TCU 315/2020, que conclua, no prazo improrrogável de 365 dias, contados da ciência, o processo de inventariança decorrente da extinção da Alcântara Cyclone Space, que deverá conter, no mínimo, os seguintes elementos: 
9.1.1. encontro de contas com todas as empresas devedoras e credoras da Alcântara Cyclone Space, nos termos do art. 5º, inciso X, do Decreto 9.581/2018;
9.1.2. apuração dos serviços efetivamente executados no bojo do Contrato 20/ACS/2010 a fim de comprovar a regularidade dos pagamentos realizados em favor do Consórcio Cyclone-4, assim como a regularidade dos créditos financeiros reconhecidos pela Alcântara Cyclone Space;
9.1.3. relatório analítico da apuração dos direitos e obrigações da União referentes à extinção da Alcântara Cyclone Space, nos termos do art. 5º, inciso IV, do Decreto 9.581/2018;
9.1.4. encontro de contas relativo aos bens, direitos e obrigações situados fora do território brasileiro, os quais serão objeto de compensação entre o Brasil e a Ucrânia, nos termos do art. 2º, § 3º, da Lei 13.814/2019, devendo essa medida ser adotada com o apoio da Casa Civil da Presidência da República, do Ministério da Relações Exteriores e do Ministério da Economia;
9.2. determinar ao Ministério da Ciência, Tecnologia e Inovação que, se for identificado no trabalho de inventariança a ocorrência de dano ao Erário, instaure a tomada de contas especial para a apuração dos fatos, quantificação do dano, identificação dos responsáveis e obtenção do ressarcimento;
9.3. ordenar à AudGovernança que monitore as determinações deste Acórdão, em caráter prioritário; e
9.4. dar ciência desta deliberação aos interessados.

Relatório de auditoria na execução do Acordo Brasil-Ucrânia relativo à utilização de veículos de lançamento ucranianos no Centro de Lançamento de Alcântara (CLA).

Agência Espacial Brasileira; Alcantara Cyclone Space; Ministério da Ciência, Tecnologia e Inovação.

3. Interessados/Responsáveis:
3.1. Interessado: Identidade preservada (art. 55, caput, da Lei n. 8.443/1992).
3.2. Responsável: Identidade preservada (art. 55, caput, da Lei n. 8.443/1992).

13.1. Ministros presentes: Bruno Dantas (Presidente), Benjamin Zymler, Augusto Nardes, Aroldo Cedraz, Jorge Oliveira e Antonio Anastasia.
13.2. Ministros-Substitutos convocados: Augusto Sherman Cavalcanti, Marcos Bemquerer Costa e Weder de Oliveira (Relator).

WEDER DE OLIVEIRA

Adoto, como relatório, a instrução realizada no âmbito da então Secretaria de Controle Externo do Desenvolvimento Econômico, que contou com a anuência dos seus dirigentes (peças 82-84) .
"1. INTRODUÇÃO
No ano de 2002, foi celebrado Memorando de Entendimento entre a Agência Espacial Brasileira (AEB) e a Agência Espacial Nacional da Ucrânia sobre a utilização de veículos de lançamento ucranianos a partir do Centro de Lançamento de Alcântara (CLA) , que tratou, entre outros pontos, da criação de uma joint venture para implantar o projeto de utilização de veículos lançadores ucranianos (Cyclone 4) a partir do CLA. 
Em 16 de janeiro de 2002, ocorreu a assinatura do Acordo entre o Brasil e a Ucrânia sobre salvaguardas tecnológicas relacionadas à participação da Ucrânia em lançamentos a partir do CLA, sendo que tal acordo teve seu texto aprovado pelo Congresso Nacional por meio do Decreto Legislativo 766/2003.
Ainda em 2003, foi assinado o Tratado entre Brasil e Ucrânia sobre Cooperação de Longo Prazo na Utilização do Veículo de Lançamento Cyclone-4 no CLA, com a respectiva criação da Alcântara Cyclone Space (ACS) , nos termos do seu artigo 3º, assinado em 21 de outubro de 2003. O tratado foi aprovado pelo Congresso Nacional brasileiro e promulgado pelo Presidente da República em 2005 (Decreto 5.436/2005) .
Esse tratado representou o documento basilar do Acordo entre o Brasil e a Ucrânia para o lançamento do foguete Cyclone-4. Na sua essência, objetivava que o nosso país adquirisse independência quanto ao envio de satélites, sem depender do serviço de terceiros. Em segundo plano, ainda tinha por objetivo a obtenção de lucro com a comercialização/prestação de serviços aeroespaciais por meio da ACS.
O texto base apresentou as responsabilidades das partes na contratação, na comercialização e na operação do sítio de lançamento, as questões relativas ao financiamento e aos direitos de propriedades, entre outras questões. Neste documento também, especificamente no art. 17, há a previsão da possibilidade de Denúncia do Tratado. 
No projeto, a Ucrânia responderia individualmente pelo (i) desenvolvimento do veículo de lançamento, suas unidades e montagens; (ii) realização de testes integrados; (iii) desenvolvimento da capacidade de fabricação; (iii) produção do modelo de injeção elétrica de combustível, para testes; (iv) primeiro modelo de voo de qualificação; e (v) qualificação do veículo Cyclone-4.
O Brasil, individualmente e por meio da AEB, responderia pelo desenvolvimento da infraestrutura geral do CLA, específica para apoio ao complexo de lançamento, segundo as exigências técnicas, em termos de infraestrutura geral necessária para lançar o veículo Cyclone-4, ou seja, centro de rastreamento, posto de comando, estação de medições, estação meteorológica e sistemas de apoio (energia elétrica, telecomunicações, aeroporto e porto marítimo) .
A ACS, criada pelo tratado como entidade internacional de natureza econômica e técnica, por sua vez, seria responsável pelo desenvolvimento da documentação, pela construção e pela operação comercial do sítio de lançamento, em Alcântara, detendo exclusividade nas negociações e operações comerciais de lançamento do veículo Cyclone-4 a partir daquela localidade. Na fase de implantação, seria financiada, em partes iguais, pelos Governos do Brasil e Ucrânia. Na fase operacional, em teoria, seria financiada com receitas próprias.
Na sequência, em 2005, a AEB apresentou o Projeto Piloto de Investimento (PPI) , por meio do qual indicava os valores e a necessidade de investimentos.
No período de 2005 a 2013, foi observada a necessidade de aportes de recursos cada vez maiores na empresa binacional criada, recursos esses que eram submetidos e aprovados pela Assembleia Geral e pelo Conselho de Administração da ACS.
Vale destacar que em 2013 as obras em Alcântara foram paralisadas por falta de pagamento às empresas brasileiras. Ainda naquele ano, a parte ucraniana informou que desde 2012 o processo de contratação de equipamentos tecnológicos fabricados pela cooperação ucraniana estava paralisado.
Assim, diante dessa situação, em 2014, por meio da Portaria Interministerial MCTI/MD/MRE 775/2014, foi criada uma comissão para avaliar a situação da ACS e a viabilidade de manutenção do projeto. 
Em 2015, a comissão apresentou relatório com conclusão de que o projeto não mais atendia ao interesse nacional, ressaltava a impossibilidade de extensa modificação das características da cooperação bilateral e, sobretudo, que a situação de conflito armado na Ucrânia à época sinalizava a conveniência de interrupção da iniciativa.
Por conseguinte, em julho de 2015, tornou-se pública a Denúncia do Tratado Bilateral (Decreto 8.494/2015) , cujas consequências teriam efeitos a partir de um ano a contar da sua publicação, de modo que, em julho de 2016, o Tratado entre Brasil e Ucrânia deixou de vigorar. Dessa forma, em 2018, por meio do Decreto 9.581/2018, foram definidas as regras para os procedimentos de extinção da empresa binacional. 
Nesse contexto, foram estabelecidas as regras para a inventariança e foi decidido pela responsabilidade do então Ministério da Ciência, Tecnologia, Inovações e Comunicações (MCTIC) em relação à realização dos trabalhos, com a coordenação do já extinto Ministério do Planejamento, Desenvolvimento e Gestão (MP) . 
Também foram definidos os requisitos para a devolução definitiva da área para o Comando da Aeronáutica, que incluíam cumprimento de exigências do Ibama, preservação e recuperação da área, guarda e destinação de documentos, além de outras regras necessárias para o desenvolvimento dos trabalhos de finalização da ACS.
Ressalta-se, ainda, a previsão descrita no inciso X do art. 5 do referido decreto, da realização de encontro de contas com as empresas devedoras ou credoras da extinta ACS.
Dessa forma, foram estabelecidos os parâmetros para o encerramento das atividades da ACS no Brasil e as bases para a realização do ajuste final de contas com a parte Ucraniana do Tratado.
1.1. Problema
A iniciativa de construção de um sítio de lançamento de foguetes no Centro de Lançamento de Alcantara (CLA) , para uso do Veículo Lançador Cyclone 4, por meio da assinatura do Tratado Brasil-Ucrânia, Decreto 5.436/2005, resultou na criação da empresa binacional Alcantara Cyclone Space (ACS) , a qual foi extinta em 2018, em decorrência da Denúncia do Tratado (Decreto 8.494/2015) , em conformidade com o Decreto 9.581/2018, alterado pelo Decreto 10.644/2021. Tal situação criou, entre outros aspectos, a necessidade de verificação da aplicação dos recursos de origem brasileira destinados à execução de obras e à aquisição de equipamentos, bem como de verificação do retorno para sociedade de benefícios decorrentes da aplicação desses recursos, em consonância com o disposto no Acórdão 2727/2017-TCU-Plenário. 
1.2. Objeto
Aplicação de recursos finalísticos de origem brasileira entre 2005 e 2021, por ACS/AEB/MCTI, na execução do Tratado entre Brasil e Ucrânia sobre Cooperação de Longo Prazo na Utilização do Veículo de Lançamento Cyclone-4 no CLA, no que diz respeito às obras, aos gastos de natureza finalística e ao retorno para a sociedade em termos de funcionalidades.
1.3. Antecedentes
A SecexDesenvolvimento realizou fiscalização (TC Processo 035.229/2015-2) com o objetivo de examinar a regularidade dos procedimentos adotados para a celebração e a Denúncia do Tratado Brasil-Ucrânia, do que foi proferido o Acórdão 2727/2017-TCU-Plenário, da relatoria do Ministro-Substituto Marcos Bemquerer, com encaminhamentos que objetivaram evitar a ocorrência de falhas semelhantes em futuros acordos similares.
A deliberação proposta pelo Min. Relator e aprovada pelo Plenário contou com sugestão, transcrita a seguir, contida no voto revisor proferido pelo Ministro Aroldo Cedraz e acolhida pelo relator:
Tendo em vista o aporte, pelo Brasil, de R$ 483 milhões à empresa ACS, dos quais R$ 376 foram gastos com atividades finalísticas do Tratado (conforme instrução da unidade técnica) , pontuo acerca da necessidade de se averiguar a efetiva aplicação desses recursos e se as obras executadas até o momento terão algum tipo de funcionalidade para a sociedade. Sugiro, portanto, a inclusão de determinação, no sentido de que seja apurada a aplicação desses gastos, considerando que, a depender da situação a ser delineada, poderá vir a ser objeto de instauração de TCE.
Nesse contexto, o Acórdão 2727/2017-TCU-Plenário trouxe determinação à SecexDesenvolvimento nos termos transcritos a seguir, com grifos inseridos:
9.1.1. à Secretaria de Controle Externo do Desenvolvimento Econômico que averigue a efetiva aplicação dos recursos e se as obras executadas até o momento, decorrentes do Tratado Brasil-Ucrânia para Cooperação de Longo Prazo no Uso do Veículo Lançador Cyclone-4, terão algum tipo de funcionalidade e/ou retorno para a sociedade, considerando que, a depender da situação a ser delineada, poderá ser instaurada tomada de contas especial;
Portanto, em 2017, o Plenário do TCU, por meio de deliberação contida no item 9.1.1. do Acórdão 2727/2017-TCU-Plenário, ocupou-se de duas questões principais, a saber:
a) averiguar a efetiva aplicação dos recursos decorrentes do Tratado Brasil-Ucrânia para Cooperação de Longo Prazo no Uso do Veículo Lançador Cyclone-4; e
b) averiguar se as obras executadas até aquele momento teriam algum tipo de funcionalidade e/ou retorno para a sociedade.
Por outro lado, o Acórdão 2630/2019-TCU-Plenário, da relatoria do Ministro Raimundo Carreiro, proferido no âmbito do TC Processo 021.737/2009-4, que tratou de representação sobre supostas irregularidades na condução da Concorrência 01/2009/ACS, que tratou do projeto executivo e execução das obras, fornecimentos e instalações relativos ao complexo terrestre do sítio de lançamento do veículo Cyclone-4, compreendendo a realização de obras civis, fornecimento e instalações de equipamentos e sistemas, garantia da qualidade e ações socioambientais, apresentou apontamento à SecexDesenvolvimento nos termos transcritos a seguir (peça 30, TC Processo 021.737/2009-4) :
9.3.2 à SecexDesenvolvimento e à SecexEstatais-RJ, para análise e eventual inclusão das questões descritas nas letras "c" e "d" da proposta de encaminhamento da instrução à peça 27 (coligidas no voto que integra este acórdão) no escopo da auditoria determinada no Acórdão 2727/2017-TCU-Plenário ou, se for o caso, mediante processo de representação, em conformidade com os critérios de risco, relevância, materialidade e oportunidade, assentados no art. 16 da Resolução-TCU 308/2019, a ser aquilatados pelas unidades técnicas;
O acórdão faz menção às questões descritas nas letras "c" e "d" da proposta de encaminhamento da instrução à peça 27 do TC Processo 021.737/2009-4. Pela referência e de modo a viabilizar a compreensão, apresenta-se a seguir a transcrição do citado trecho, com grifos inseridos:
c) determinar à SecexDesenvolvimento que avalie a conveniência e oportunidade de inserir no escopo da ação de controle prevista em seu plano operacional para analisar a aplicação dos recursos oriundos do Tratado Brasil-Ucrânia, determinada pelo Acórdão 2.727/2017-TCU, o exame da nova contratação realizada após a revogação da Concorrência 1/2009/ACS e da integralização de recursos pelo governo da Ucrânia na ACS, de forma a atender o despacho do Ministro Relator (peça 1, p. 43) ;
d) comunicar a Unidade Técnica do TCU responsável pelo BNDES que considere a possibilidade de avaliar o suposto financiamento desse banco para a integralização de recursos na Alcântara Cyclone Space.
No interregno deste processo, sobrevieram circunstâncias que impactaram sobremaneira a instrução do feito, quais sejam: revogação da concorrência objeto da representação; Denúncia do Tratado Bilateral entre Brasil e Ucrânia, no âmbito do qual era gerido o empreendimento; e extinção da entidade responsável pelo certame, a empresa pública binacional Alcântara Cyclone Space (ACS) , mediante a Lei 13.814/2019, de 17/4/2019.
No bojo dessas circunstâncias, em alusão ao voto condutor do Acórdão 2630/2019-TCU-Plenário (peça 31, TC Processo 021.737/2009-4) , vale transcrever a seguinte análise do Min. Relator Raimundo Carreiro a respeito das questões descritas nas letras 'c' e 'd' da proposta de encaminhamento da instrução à peça 27 (grifos inseridos) :
11. No que tange às novas ações de controle alvitradas nas letras "c" e "d" da proposta de encaminhamento, considero extemporâneo acolhê-las nesta assentada. Isso porque, conforme anotação expressa da unidade técnica, tais proposições foram lançadas unicamente em decorrência do comando exarado em despacho do relator original do feito emitido em 29/7/2010, ou seja, há mais de nove anos. À época, esses comandos eram claramente oportunos, pois os fatos motivadores eram recentes (publicação da nova concorrência e edição do decreto que autorizava o aumento de capital da ACS, hoje extinta) . Hoje, contudo, é preciso aquilatar o custo de oportunidade dessas fiscalizações, em cotejo com a disponibilidade de recursos deste Tribunal, principalmente em face das demandas mais recentes de fiscalização. Ademais, os autos não revelam indícios de irregularidades associados a esses dois objetos. Assim, as fiscalizações foram determinadas com base no critério de oportunidade, presente à época, porém hoje não mais.
12. De mais a mais, conforme já anotado, a mesma unidade técnica consigna que a fiscalização relativa aos "recursos envolvidos na execução do tratado deverá ser objeto de novos trabalhos, conforme determinou o Acórdão 2727/2017-TCU-Plenário (peça 25) ".
13. Assim, nada impede que esses três potenciais objetos de fiscalização - licitação que sucedeu a revogada Concorrência 01/2009/ACS; integralização de recursos pelo governo da Ucrânia na ACS, prevista no art. 1º, inciso II, do Decreto 7.218/2010, que autorizou, em 2010, o aumento de capital da ACS, hoje extinta; e possível financiamento concedido pelo BNDES para o mesmo fim previsto no Decreto 7.218/2010 - sejam eventualmente incluídos no escopo da auditoria determinada no Acórdão 2727/2017-TCU-Plenário ou fiscalizados via representação. Porém, conforme já assinalado, tal providência não requer um comando específico deste Tribunal nesta assentada. Basta dar ciência desta deliberação à SecexDesenvolvimento e à SecexEstatais-RJ.
14. Importa assinalar que, nos termos do art. 16 da Resolução-TCU 308/2019, que trata, entre outras questões, do planejamento das ações de controle externo: "A proposta de fiscalização será elaborada com base em critérios de risco, materialidade, relevância e oportunidade". Assim, esses parâmetros devem ser aquilatados pelas unidades da Segecex responsáveis: SecexDesenvolvimento e SecexEstatais-RJ.
Nesse contexto, em relação ao assunto da alínea 'c' da proposta de encaminhamento da instrução à peça 27 do TC Processo 021.737/2009-4, especificamente sobre a nova contratação realizada após a revogação da Concorrência 1/2009/ACS, em diligência ao MCTI realizada no âmbito de processo de acompanhamento de gestão do Ministério e suas respectivas unidades vinculadas - TC Processo 027.549/2021-6, de relatoria do Min Walton Alencar, questionou-se sobre "informações acompanhadas de documentos e evidências sobre a nova contratação realizada pela Alcântara Cyclone Space (ACS) após a revogação da Concorrência 01/2009/ACS".  
Em resposta, constante à peça 18 do processo, ficou consignado tratar-se do Contrato 20/ACS/2010, celebrado em 28 de outubro de 2010, junto ao Consórcio Cyclone-4, formado por cinco empresas, sendo duas brasileiras, Camargo Corrêa e Odebrecht, responsáveis pela execução das obras e serviços de engenharia destinados à implantação do sítio de lançamentos da ACS, e três ucranianas, Elkor, Concord e Concord-Promproekt, responsáveis pela parte de sistemas.  O objeto do contrato, segundo sua Cláusula Segunda é a execução das obras e serviços de engenharia destinados à implantação do sítio de lançamentos. Trata-se, portanto, de contratação inserida no escopo desta auditoria.
A integralização de recursos pelo governo da Ucrânia na ACS, que ocorreu conforme Figura 1, constante adiante do subitem 2.3 - Histórico Orçamentário e Financeiro -, influencia na análise de recursos aplicados, representando também matéria a ser considerada nesta fiscalização.
Por sua vez, no que se refere ao assunto da alínea 'd' da proposta de encaminhamento da instrução à peça 27 do TC Processo 021.737/2009-4, verificou-se no âmbito do processo de acompanhamento supramencionado, por meio de resposta à mesma diligência, que não houve integralizações de recursos na ACS pelo BNDES (peça 18 do TC Processo 027.549/2021-6) .
1.4. Objetivo e escopo da auditoria
Avaliar a aplicação de recursos finalísticos de origem brasileira entre 2005 e 2021, por ACS/AEB/MCTI, na execução do Tratado Brasil - Ucrânia, no que diz respeito à execução de obras e à aquisição de equipamentos, assim como o retorno para a sociedade desses recursos investidos, bem como a correta destinação de bens pertencentes à ACS, conforme Acórdão 2727/2017-TCU-Plenário.
1.5. Metodologia
Para a realização do presente trabalho, foram utilizadas as metodologias de exame de documentos e peças processuais apresentados pela extinta ACS, com destaque para anotações de obras, contratos firmados, medições de execução das obras, além de registros de decisões tomadas pela gestão da Alcântara Cyclone Space.
Além disso, foram realizados questionamentos diretos e entrevistas junto aos antigos gestores da ACS, aos representantes do Ministério da Ciência, Tecnologia e Inovações, ao Comando da Aeronáutica, bem como àqueles que hoje são responsáveis pela realização da inventariança dos bens decorrentes do acordo de cooperação.
Ademais, quando da finalização da primeira versão da matriz de achados, foi realizado um painel de referência com os gestores do MCTI, além da presença da equipe de inventariança, que tiveram a oportunidade de discutir os achados, antes da etapa de comentário dos gestores.
Finalmente, os gestores responsáveis tiveram a oportunidade de realizar comentários e sugestões, além de críticas ao presente documento, que são analisadas em apêndice específico do presente texto.
2. VISÃO GERAL
2.1. Contextualização 
A presente auditoria tem por objetivo analisar os gastos finalísticos do governo brasileiro, ocorridos, em sua maioria, entre os anos de 2005 e 2013, no projeto de lançamento de foguetes na base de Alcântara, que, por diversas razões, decorrentes de divergências entre o governo nacional e o governo ucraniano, acabou não prosperando. 
Nesse sentido, o desafio da fiscalização consiste em avaliar a execução de contratos e obras realizados há vários anos, por uma empresa binacional, atualmente extinta, em cumprimento à decisão do Plenário do TCU, que, por meio do Acórdão 2.727/2017-TCU, determinou não apenas a identificação de possíveis irregularidades, mas também objetivou avaliar o retorno para a sociedade daquilo que foi investido na ACS. 
É necessário ainda enfatizar que a extinção da ACS se deu de maneira unilateral, sem a existência de um acordo sobre o fim do Tratado entre Brasil e Ucrânia. Vale dizer que a Lei 13.814/2019, de 17/4/2019, promoveu a extinção da empresa binacional, estando pendente um ajuste de contas entre os dois países para determinar a existência de créditos, destinação de bens e direitos, além de responsabilidades por eventuais demandas judiciais.
Nesse contexto, em complementação aos trabalhos já realizados desde 2017, por meio da primeira auditoria no acordo de cooperação, bem como em sequência dos acompanhamentos que sucederam essa fiscalização e aproveitando o momento oportuno da avaliação dos resultados da inventariança, que se aproxima de sua conclusão, foi realizada uma avaliação sobre a regularidade daquilo que foi feito, bem como uma investigação sobre a destinação do que poderia ser aproveitado, tanto em termos materiais, quanto em relação ao conhecimento adquirido no decorrer da vigência do tratado.
Assim, com essa visão ampla e abrangente e em um momento considerado mais oportuno, no qual a comissão de inventariança chega à conclusão dos seus trabalhos, foi realizada a presente fiscalização, com o objetivo de atender determinação do Plenário do TCU, contida no acórdão supracitado.
Dessa forma, a fiscalização em tela resultou em três achados de auditoria, apresentados no item 3 adiante, cada um deles vinculado a uma das subquestões de auditoria, apresentadas no subitem 2.5.
O primeiro achado, decorrente da subquestão 1.1, foi resultado de análise de amostra das leituras, medições e planilhas de obras do Contrato ACS 020/2010, contrato de maior valor no âmbito da ACS, relativo às obras realizadas no sítio de lançamento de foguetes, tendo, até o momento, o montante realizado alcançado a cifra de R$ 262.526.360,49, conforme Demonstrativo de Despesas - Atividade Fim (peça 47) .
Ressalta-se, porém, que esse valor não corresponde à totalidade do contrato fiscalizado, tendo em vista a informação de que, segundo Relatório de Atividades da Alcântara Cyclone Space de 2015, ainda há faturas em aberto no valor de R$ 63.175.981,24, referente a serviços executados, bem como um valor calculado em R$ 33.831.650,61, relativo a juros, atualização financeira e multa (dados de 31/12/2015, peça 26, pag. 8) .
O valor inicial do referido contrato, assinado em 28/10/2010, era de R$ 369.276.513,31 (peça 48) . Acrescido do total de quatorze termos aditivos, perfazendo um valor final de R$ 488.337.540,71, sendo considerado valor adicional de US$ 20.555.798,00. 
Além disso, observou-se que o prazo inicial do contrato, de seiscentos dias, terminando em 19/6/2012, foi prorrogado para término em 31/7/2015. Reitera-se, no entanto, que as obras foram paralisadas em 2013 por falta de recursos nas contas da ACS (peça 26, pag. 7) .
Já em relação ao segundo achado, relativo aos bens com destinação finalística, adquiridos e armazenados na base de Alcântara, vale ressaltar que os contratos da ACS de aquisição de bens e prestação de serviços com destinação finalística eram de responsabilidade mútua, entre a parte brasileira e a ucraniana, sendo as aquisições aprovadas pelas duas partes, conforme os regramentos descritos na Norma Geral de Licitações, que regia os processos de aquisições da empresa binacional (peça 44) .
Essa Norma Geral de Licitações foi aprovada pelo Conselho de Administração da ACS, por meio da OBD nº 4/08, de 2/6/2008, e homologada pela Assembleia Geral da ACS, por meio da OGA nº 4/08, de 3/6/2008. Com alterações introduzidas pela Resolução OBD nº 13/08, de 25/11/2008 e continha as disposições gerais, regras licitatórias, normas para realização de contratos e convênios, além de disposições finais transitórias que delimitavam os procedimentos de aquisições a serem realizados com a concordância dos dois países.
Importa destacar ainda que a supracitada norma, não obstante ter sido criada em decorrência de tratado internacional, percebe-se alicerçada nas regras de licitações aplicadas no Brasil e cita, em seu art. 2º, a conformidade com os princípios básicos da igualdade, legalidade, moralidade, probidade, impessoalidade, publicidade, eficiência e agilidade administrativa, vinculação ao edital, julgamento objetivo e dos princípios que lhes são correlatos.
Dessa forma, foram adquiridos os bens avaliados, sendo a maior parte dos equipamentos relacionados à atividade finalística e com características tecnológicas, obtidos junto a empresas ucranianas, por dispensa de licitação. Esses bens da área de tecnologia restaram sob guarda das próprias empresas estrangeiras. Reitera-se que todos os contratos eram analisados, autorizados e executados com a participação dos dois países.
Nesse sentido, a Nota Técnica 05/INV/ACS/2022 apresenta a informação de que muitas dessas empresas fornecedoras de bens tecnológicos voltados a atividades finalísticas do projeto eram estatais ucranianas que detinham exclusividade e conhecimento sobre as tecnologias necessárias para o cumprimento das finalidades do tratado internacional, quais sejam, lançamento de foguetes com a tecnologia Cyclone - 4 (peça 33) .
Além disso, alguns equipamentos importantes para o lançamento de foguetes, tais como tanques de abastecimento, vasos de pressão, transformadores e distribuidores de tensão foram enviados ao Brasil e, ainda hoje, continuam armazenados na base de Alcântara.
Ante o exposto, considerando a impossibilidade de acesso aos bens com destinação finalística adquiridos no âmbito do acordo internacional e que ainda estão sob a guarda da parte ucraniana, a análise da subquestão 1.2 da auditoria, que resultou no achado 2, restou direcionada à averiguação dos bens que ficaram sob a guarda da parte brasileira, no sítio de Alcântara.
No que se refere ao achado 3, relativo às constatações vinculadas ao trabalho da comissão de inventariança e sua ação no decorrer do processo de cumprimento dos normativos que regulamentaram sua atuação, em especial o Decreto¿9.581/2018, importa destacar o trabalho realizado pela equipe de inventariança, que, dentro de suas atribuições, organizou a documentação referente aos anos de atuação da ACS e preparou esse material para armazenamento permanente, conforme verificado em visita in loco realizada durante a fase de execução de auditoria.
Observou-se, ainda, que os relatórios bimestrais de inventariança, como se pode verificar nos registros referentes ao último relatório, Relatório 18, trouxeram de forma organizada as informações requeridas no Decreto¿9.581/2018, incluindo destinação de bens, relatórios fotográficos do sítio da ACS, ações de manutenção e preservação dos bens armazenados, bem como cumprimento das medidas solicitadas pelo Ibama, relativas à preservação ambiental da região (peça 32) .
Houve, entretanto, a constatação de não realização da apuração de direitos e obrigações, no âmbito dos trabalhos de inventariança na ACS, identificada nos Relatórios Bimestrais de Acompanhamento da Inventariança, contrariando o previsto no inciso IV do artigo 5º do Decreto 9.581/2018, que pode resultar em uma maior dificuldade na realização dos necessários ajuste e acordo de contas decorrentes do encerramento da empresa binacional.
Finalmente, importa ressaltar que, considerando que o Decreto 9.581, de 23/11/2018, alterado pelo Decreto 10.644, de 10/3/2021, o Comando da Aeronáutica (Comaer) foi autorizado, no curso da inventariança, a adotar procedimentos administrativos voltados à utilização da área ocupada pela ACS. Assim, essa equipe questionou o Comaer sobre a existência de perspectiva de destinação da área de Alcântara para projetos de lançamento de foguetes, por meio do Ofício 11/2022-TCU/Secex Desenvolvimento (peça 12) .
Diante disso, por meio do Ofício 2/SDCT/69, o Comaer informou que (peça 21, com grifos inseridos) :
 (...) a área correspondente ao local cedido à extinta ACS, foi tratada na documentação interna do COMAER como Área 4, sendo oferecida por meio do Chamamento Público nº 7/2021 da Agência Espacial Brasileira (AEB) . O processo teve o objetivo de se identificar empresas interessadas em realizar operações comerciais de lançamento orbital de veículos espaciais a partir da área 4, no estado em que se encontrava, ou seja, sem a realização de obras de conclusão ou investimentos por parte da União. 5. Assim, no momento, o COMAER analisa as duas propostas recebidas e, oportunamente, emitirá o resultado final do processo seletivo relativo ao Edital de Chamamento Público nº 7/2021 da AEB. 
6. Outrossim, esclareço que, atualmente, o COMAER não tem perspectiva de utilização ou investimentos planejados para a área 4 para lançamentos militares.
Verificando-se inexistência de perspectiva de breve utilização da área por parte da aeronáutica, bem como estando pendentes os procedimentos de ajustes de contas com o consórcio responsável pela construção do sítio de lançamento de foguetes da ACS e o acordo final a ser realizado entre os países participantes do tratado, analisou-se a destinação e o aproveitamento dos bens e materiais remanescentes do projeto como possíveis itens a constar dos encontros de contas.
2.2. Marco regulatório
Inicialmente, destacam-se os normativos que regulam a existência, Denúncia do tratado e extinção da ACS, além daqueles que regulamentam os trabalhos de inventariança que foram fiscalizados. Nesse sentido, os principais normativos que direcionam a análise em questão, são listados abaixo:
a) Decreto 5.436/2005 - Tratado entre Brasil e Ucrânia para lançamento do Veículo Cyclone 4, no CLA;
b) Decreto 8.494/2015 - Denúncia do Tratado;
c) Lei 13.814/2019 - Extinção da empresa binacional ACS;
d) Decreto 9.581/2018 - Regulamenta a Medida Provisória 858, de 23/11/2018, que dispõe sobre a extinção da empresa binacional ACS;
e) Decreto 10.644/2021 - Prorroga o prazo de inventariança da extinta empresa binacional ACS e altera o Decreto 9.581/2018;
f) Lei das Estatais (Lei 13.303/2016) - Dispõe sobre o estatuto jurídico da empresa pública, da sociedade de economia mista e de suas subsidiárias, no âmbito da União, dos estados, do Distrito Federal e dos municípios;
g) normas de licitações e contratos - nesse ponto específico, ressalta-se que a Jurisprudência do Supremo Tribunal Federal, em especial as Ações Civis Originárias 1904, 1905, 1957, acabou por determinar a prevalência das normas do tratado bilateral, bem como da Norma Geral de Licitações das entidades binacionais, em relação às leis de licitação federais, que serão aplicadas apenas de maneira subsidiária;
h) referenciais de preços de serviços de engenharia;
2.3. Histórico orçamentário e financeiro
Importa ainda, a título de visão geral do objeto analisado, destacar os montantes orçamentários e financeiros gastos no decorrer da existência da ACS, para que se tenha noção da materialidade dos valores envolvidos.
Nesse sentido, o orçamento da ACS era composto por integralizações de capital realizadas periodicamente pelos dois países participantes e era administrado pela gerência da empresa, com o objetivo de atingir os objetivos previstos no acordo bilateral.
Na Figura 1, a seguir, podemos ver os valores dessas integralizações de capital nos respectivos anos de vigência do acordo de cooperação.
Figura 1 - Integralização de Capital Alcântara Cyclone Space - 2003 a 2018
Fonte: ACS/AEB/MCTI
Verifica-se que, até o ano de 2010, os valores das integralizações de capital eram compostos, em sua maior parte, por recursos de fonte brasileira. No entanto, pode-se perceber que os aportes realizados pelos dois países se equivalem, ao final do ano de 2014, existindo uma diferença acumulada de aproximadamente R$ 10 milhões de reais em favor da Ucrânia. 
A partir de 2014, o Brasil, mesmo sem a contrapartida do outro país, continuou aplicando anualmente recursos na integralização do capital da ACS, provavelmente utilizados para sustentar pagamentos decorrentes dos contratos de obras que ocorreram em território nacional, restando, em 2018, saldo de pouco mais de R$ 30 milhões na diferença acumulada de integralização de capital da ACS, agora em favor do erário nacional. 
Especificamente, no que se refere às integralizações de capital realizadas com recursos brasileiros, o governo federal utilizou a Ação Orçamentária OB18 - Participação da União no Capital - Alcântara Cyclone Space - ACS, entre os anos de 2005 e 2015, para municiar a empresa binacional com os recursos destinados às suas atividades finalísticas, conforme se pode observar na Tabela 1, abaixo.
Tabela 1 - Dispêndios por Ação Orçamentária - Ação OB18 - Participação da União no Capital da Alcântara Cyclone Space - ACS (anos de 2005 a 2015) .
	Ano
	Projeto de Lei
	Dotação Inicial
	Dotação Atual
	Empenhado
	Liquidado
	Pago

	2005
	0
	0
	8.869.650
	6.869.000
	6.869.000
	0

	2006
	0
	8.875.000
	10.875.650
	10.875.650
	10.875.650
	0

	2007
	8.875.000
	8.875.000
	8.875.000
	8.875.000
	0
	0

	2008
	13.000.000
	10.400.000
	58.782.145
	10.400.000
	10.400.000
	10.400.000

	2009
	50.000.000
	50.000.000
	119.599.610
	119.599.610
	119.599.610
	119.599.610

	2010
	50.000.000
	50.000.000
	50.000.000
	50.000.000
	50.000.000
	50.000.000

	2011
	50.000.000
	50.000.000
	100.000.000
	100.000.000
	50.000.000
	50.000.000

	2012
	85.000.000
	85.000.000
	101.666.667
	85.000.000
	85.000.000
	85.000.000

	2013
	50.000.000
	50.000.000
	200.000.000
	100.000.000
	50.000.000
	50.000.000

	2014
	50.0.000
	80.000.000
	66.000.000
	0
	0
	0

	2015
	23.918.150
	22.418.150
	418.150
	0
	0
	0

	Total (R$) 
	 380.793.150 
	 415.568.150 
	 725.086.872 
	 491.619.260 
	 382.744.260 
	 364.999.610 

Fonte: Orçamento da União
No Gráfico 1, que se segue, observam-se os valores empenhados, liquidados e pagos no decorrer dos anos de 2005 a 2013, visto que não houve execução em 2014 e 2015.  Ademais, é possível observar na Tabela 1, acima, que havia previsão orçamentária para esses anos.
Nesse contexto, a seguir, visualizamos a evolução da aplicação de recursos pela ACS, de origem brasileira, por meio da Ação OB18.
Gráfico 1 - Execução ACS 2005 a 2013
Fonte: Orçamento da União
Destaca-se que 2009 foi o ano no qual o Brasil demonstrou, por meio da destinação de verbas orçamentárias, do empenho e pagamento de valores, maior disposição financeira em alcançar os objetivos do projeto acordado. Sendo que 2010 foi o ano de assinatura dos mais importantes contratos vinculados à ACS, relacionados à realização das obras no sítio de lançamento de foguetes de Alcântara (Contratos 12/ACS/2010 e 20/ACS/2010) .
Importa destacar, ainda, que além da ação orçamentária OB18, há outras duas ações: 7378 - Implantação do Sítio de Lançamento do Foguete Cyclone no Centro de Lançamento de Alcântara (Acordo Brasil-Ucrânia) e 00R6 - Encargos Decorrentes da Extinção de Entidades Vinculadas ao Ministério da Ciência, Tecnologia, Inovações e Comunicações - MCTIC, também referentes à ACS, porém em valores menos expressivos.
Na primeira, houve dotação inicial apenas em 2005, mas não houve execução. Na segunda, referente ao processo de inventariança previsto no Decreto de Denúncia, houve previsão inicial de gastos de cerca de R$ 17 milhões, e execução de aproximadamente R$ 6,5 milhões, desde o início em 2019 até 7/3/2022.
2.4. Riscos 
Quanto aos riscos envolvidos na presente auditoria, ressalta-se, inicialmente, que o próprio Acórdão 2727/2017-TCU-Plenário, que definiu o escopo da presente fiscalização e o relatório que o subsidiou, elaborado no âmbito do TC Processo 035.229/2015-2, já definiam possíveis riscos que envolveriam as relações decorrentes do Tratado Brasil-Ucrânia para Cooperação de Longo Prazo no Uso do Veículo Lançador Cyclone-4.
Ademais, não foram utilizadas, neste trabalho, técnicas para verificação e análise de riscos comumente aplicadas na fase de planejamento de auditorias, porquanto os riscos inerentes apresentam-se expostos na decisão do Tribunal ensejadora da fiscalização, quais sejam:
a) irregular aplicação dos recursos decorrentes do Tratado Brasil-Ucrânia para Cooperação de Longo Prazo no Uso do Veículo Lançador Cyclone-4; e
b) inexistência de algum tipo de funcionalidade e/ou retorno para a sociedade.
Esses riscos proporcionaram a elaboração das possíveis situações encontradas, causas e efeitos retratados no Quadro 1, a seguir.
Quadro 1 - Possíveis situações encontradas, causas e efeitos
	Possível situação 
encontrada
	Possível causa
	Possível efeito

	Recursos aplicados em obras e serviços de engenharia em desacordo com os contratos firmados
	Irregularidades em procedimentos de execução de serviços de engenharia contratados
	Irregular utilização dos recursos públicos de origem brasileira nas atividades finalísticas do projeto

		Irregularidades em procedimentos de fiscalização de serviços de engenharia contratados
	
	Recursos aplicados na aquisição de bens e serviços finalísticos realizada em desobediência aos parâmetros legais
	Irregularidades em procedimentos de execução de contratações finalísticas
	Irregular utilização dos recursos públicos de origem brasileira nas atividades finalísticas do projeto.

		Irregularidades em procedimentos de fiscalização de serviços finalísticos contratados
	
	Irregular destinação de bens/obras/instalações remanescentes do projeto e/ou inconclusão do acordo com a Ucrânia (decreto de Denúncia) 
	Inexistente e/ou irregular inventariança de bens/obras/instalações remanescentes
	Impossibilidade de destinação do sítio de lançamento de foguetes, bem como da estrutura física deixada na base de Alcântara

		Impossibilidade de inventariança de itens de obras/equipamentos/instalações remanescentes (projeto binacional) 
	
		Inexistência de encontro de contas com a Ucrânia a respeito dos recursos aplicados no projeto
	Risco de dano ao erário em ações de ressarcimento à Ucrânia

	Bens/obras/equipamentos inservíveis e/ou danos ambientais
	Inexistente ou insuficiente cuidado e/ou manutenção de bens/obras/instalações remanescentes do projeto
	Inexistência de retorno à sociedade resultante dos recursos aplicados em bens/obras/instalações no projeto.

		Inviabilidade de reaproveitamento de bens/obras/instalações/estruturas remanescentes (especificidade) 
	
		Desconsideração de impactos ambientais na destinação das obras/instalações remanescentes do projeto
	
Fonte: Equipe de auditoria
Podem, ainda, representar riscos limitadores ao diagnóstico e correção dos eventos de risco listados acima:
a) as aplicações de recursos federais foram realizadas no âmbito de projeto vinculado a uma empresa binacional;
b) a empresa foi extinta há cerca de nove anos;
c) o projeto decorre de acordo internacional denunciado em 2015;
d) o processo de inventariança previsto no dispositivo de Denúncia do Tratado, regulamentado em 2018, está sendo realizado, com previsão de encerrar-se ainda no primeiro semestre de 2022;
e) as obras foram contratadas há mais de dez anos; e
f) a existência de contratos "em aberto" que são objetos de disputas judiciais.
2.5. Questões de Auditoria
Assim, após os estudos sobre o objeto fiscalizado, a análise do orçamento destinado a ACS, previsto e realizado no decorrer de sua existência, além de reuniões com as equipes de inventariança e do MCTI, bem como em atendimento ao disposto no Acórdão 2727/2017-TCU-Plenário, que ensejou a realização da presente auditoria, e, considerando os riscos supramencionados, foram definidas as questões de auditoria que se seguem:
Questão 1: Como ocorreu a efetiva aplicação de recursos, de responsabilidade brasileira, decorrentes do Tratado Brasil-Ucrânia para Cooperação de Longo Prazo no Uso do Veículo Lançador Cyclone-4?
Subquestão de auditoria 1.1: Em que medida a utilização dos recursos públicos de origem brasileira na contratação de bens e serviços de engenharia pela empresa pública binacional Alcântara Cyclone Space (ACS) , no período de 2005 a 2015, ocorreu de maneira condizente com os princípios administrativos do art. 37 da Constituição Federal, a Lei das Estatais (Lei 13.303/2016) , o Regime de Contratações da ACS, além da jurisprudência do TCU relacionada à aplicação de normas de licitações e contratos por empresas binacionais?
Subquestão de auditoria 1.2: Em que medida a utilização dos recursos públicos de origem brasileira em outras atividades finalísticas pela empresa pública binacional Alcântara Cyclone Space (ACS) , no período de 2005 a 2015, ocorreu de maneira condizente com os princípios administrativos do art. 37 da Constituição Federal, a Lei das Estatais (Lei 13.303/2016) , o Regime de Contratações da ACS, além da jurisprudência do TCU relacionada à aplicação de normas de licitações e contratos por empresas binacionais?
Questão 2: Em que medida a atuação do Ministério da Ciência, Tecnologia e Inovações (MCTI) na inventariança das obras/instalações remanescentes do projeto inacabado, no período de 2018 a 2021, proporcionou as medidas cabíveis para desmobilização, destinação e reaproveitamento dos bens remanescentes e encerramento do contrato com a Ucrânia, conforme a Medida Provisória 858/2018 e o Decreto 9.581/2018, modificado pelo Decreto 10.644/2021?
Assim, passaremos à análise dos achados de auditoria decorrentes da execução da presente fiscalização bem como no desenvolvimento das questões acima.
3. ACHADOS DE AUDITORIA
Reporta-se, adiante, cada um dos três achados de auditoria resultantes da presente fiscalização.
3.1. Achado 1 - Ausência de encontro de contas do Contrato 20/2012
Devido à falta de encontro de contas do Contrato 20/ACS/2010, conforme determinado no inciso X do art. 5º do decreto 9.581, de 23/11/2018, verificou-se que não há comprovação de que seus valores totais foram realmente executados, o que levou a incertezas dos quantitativos executados no contrato, impactando na possibilidade de pagamentos indevidos.
No documento "Demonstrativo de despesas - Atividade Fim" o comitê de inventariança apresentou a relação de contratos da ACS que, entre outras informações, apresentou os valores contratados e os valores pagos com cada fornecedor. A soma do valor total pago em todos os contratos foi de R$ 799.737.148,74 (peça 47) .
Para atendimento à determinação de verificação da efetiva aplicação dos recursos destinados, relativo às obras, item 9.1.1 do Acórdão 2727/2017-TCU-Plenário, foi feita uma verificação da execução do Contrato 20/ACS/2010, por ser o de maior valor desembolsado. Até o momento, o valor já realizado desse contrato foi R$ 262.526.360,49 (peça 47) . 
Entretanto, cabe destacar que esse ainda não é todo o valor devido ao consórcio. Segundo relatório das atividades da binacional Alcântara Cyclone Space de 2015 (peça 26, pag. 8) , ainda há um valor em aberto de R$ 63.175.981,24 de serviços executados e R$ 33.831.650,61 de juros, atualização financeira e multa (dados de 31/12/2015) .
Assim, esse contrato foi assinado em 28/10/2010 com um valor inicial de R$ 369.276.513,31 (peça 48) . No total foram feitos quatorze termos aditivos, resultando em um valor final de contrato de R$ 488.337.540,71 mais US$ 20.555.798,00. Além disso, o prazo inicial que era de seiscentos dias corridos, terminando em 19/6/2012, foi prorrogado para 31/7/2015. Por fim, as obras foram paralisadas em 2013 por falta de recursos nas contas da ACS (peça 26, pag. 7) .
Em janeiro de 2015, foi feita inspeção para avaliação do estado da obra pela empresa de engenharia Tecomat, contratada para tal finalidade. Foi entregue então um relatório técnico, apresentando o estado de conservação das obras e as manifestações patológicas encontradas. O relatório fotográfico - Anexo II, mostra a situação atual do empreendimento (peças 34 a 43) .
Cabe destacar, primeiramente, que a inspeção realizada não contemplou o encontro de contas do contrato com o Consórcio Cyclone-4. Dessa forma, devido à falta desse encontro de contas, que facilitaria a análise dos pagamentos efetuados, à grande extensão da planilha contratual e ao elevado número de medições (54 no total) , foi feita verificação amostral de algumas das medições de maior valor e dos itens de maior relevância. 
Assim, foram analisadas, principalmente, as medições de 23 a 27, que compreendem o período de agosto a dezembro de 2012. Dessa forma, foi realizada a análise de cinco dos serviços mais representativos do contrato. A amostra foi de R$ 83.044.752,53, representando 16,20 % do valor do contrato. Nessa verificação não foi constatado sobrepreço.
Tabela 2 - comparação de valores de preços unitários 
 (...) 
Fonte: Equipe de auditoria
Verificou-se que a administração local representa um total de 13,78% do valor contratual. Esse percentual está acima da referência do Acórdão 2622/2013-TCU-Plenário, o qual dispõe que para obras de edifícios o valor seria de 8,87% para o terceiro quartil da amostra. O valor inicial da proposta representava um percentual de 9,28% (R$ 34.263.562,14) , sendo que, dada a singularidade do objeto contratado e seu local de execução, a administração local realmente tenderia a um valor acima dos padrões. Dessa forma, o aumento desse item, em termos percentuais, deveu-se principalmente às prorrogações de prazo do contato.
Após análise das medições, foi constatado pagamento de materiais sem demonstração de controle de valores pagos.  No segundo termo aditivo, item A dos critérios de medição, foi autorizado o pagamento de materiais postos em obra. A justificativa apresentada foi a dificuldade logística na região da obra.
Figura 2 - Parte dos critérios de medição e pagamento
Fonte: 2º termo aditivo
Apesar da autorização ter sido dada, não foram criados itens específicos de medição desses materiais na planilha contratual. A medição dos materiais foi feita dentro dos serviços por meio de uma conversão de valores do material a ser medido em quantitativo do serviço concluído. Nas memórias de cálculo das medições havia a demonstração de como eram feitas essas medições de materiais. Abaixo segue um exemplo da memória de cálculo da medição 23 (peça 50, p. 31) . 
Figura 3 - cálculo da medição de brita 0 da medição 23
Fonte: Memória de cálculo da medição 23 (peça 50, p. 31) 
Figura 4 - resumo do cálculo da medição de brita 0, brita 1 e areia da medição 23
Fonte: Memória de cálculo da medição 23 (peça 50, p. 30) 
Verificou-se, por exemplo, na medição 23, que foi gerado um saldo de materiais (brita 0, brita 1 e areia) de R$ 3.789.268.523,00, o que correspondeu a 5.469,893 m3 de concreto. Esse saldo também foi gerado nas medições 24 e 25 (peças 56 e 57) . Nas medições 26 e 27 (peças 51 e 52) foi feita medição negativa de fornecimento de brita 0, brita 1 e areia.
Assim, a cada medição foi gerado um quantitativo de materiais estocados no canteiro de obras. No momento em que os materiais pagos eram consumidos, eles eram descontados na medição, entrando com um valor negativo. 
Entretanto, as memórias de cálculo não apresentavam controle deste estoque de insumos, isto é, não foi demonstrado um controle dos valores pagos de materiais postos em obra. Sendo assim, não é possível afirmar que todo o material pago foi descontado nas medições seguintes. Seria necessária uma verificação do quantitativo de toda a estrutura executada para confrontar com os quantitativos medidos do item de "concreto estrutural fck 30Mpa".
Além disso, verificou-se a inclusão de serviços no 13º termo aditivo sem demonstração de onde foram executados. Esse instrumento (peça 53) trata, entre outras coisas, de "acordo para as Demandas apresentadas pelas Partes, e o reconhecimento formal recíproco de Parte a Parte em relação às referidas Demandas, conforme Anexo IV". O ajuste define tal acordo como "Encontro de Contas" com um valor acordado de R$ 9.907.008,17, considerando os valores os valores originais do contrato, isto é, sem considerar os reajustes de pagamento ao Consórcio CC4. O critério de medição foi estabelecido para ser realizado em verba única. 
O anexo IV deste aditivo (peça 53, p. 48 a 52) lista as demandas do consórcio CC4 no valor de R$ 17.963.560,35 e demandas da ACS no valor de R$ 5.816.582,18, totalizando um saldo a favor da contratada de R$ 12.146.978,17, já considerando os reajustes até julho de 2014.  
Não há memória de cálculo ou explicações das demandas do consórcio, aceitas pela ACS. Os serviços listados no anexo IV do aditivo não trazem informações detalhadas de suas composições. Por exemplo, o item um da demanda é descrito como "1-Impactos Indiretos Decorrentes do Projeto Executivo" e divido em "Equipe de Engenharia Adicional" e "Contratação de Consultorias Terceirizadas - Adequações à NBR". Foi apresentado um valor para cada um dos itens sem apresentação da memória de cálculo desses custos. 
Essa situação se mantém nos demais itens da planilha de demandas da contratada. Há itens genéricos como "2-Impactos Indiretos na Produção" e "4-Outros Impactos Decorrentes das Alterações das Premissas Contratadas".
Figura 5 - Parte do anexo IV com os itens de demanda do Consórcio.

Fonte: Anexo IV do 13º aditivo
Consequentemente, não há como avaliar a regularidade desses custos incluídos por termo aditivo. Para verificação desses valores seria necessária uma verificação completa dos serviços executados no contrato, além de apresentação de memória de cálculo e descrição detalhada dos itens acrescentados.
Além disso, é importante ressaltar que foi verificada a inclusão de itens de ressarcimento de materiais aparentemente iguais nos aditivos 13º e 14º.
Nesse contexto, o anexo IV do 13º aditivo, no item 7 (peça 53, p. 49) , listou a despesa "Ressarcimento de Compras de Insumos de responsabilidade da ACS" com um valor de R$ 818.923,34, sem reajuste. O valor dos reajustes até julho de 2014 é R$ 275.052,27, sendo o valor total com reajuste de R$ 1.093.975,61. A lista de insumos considerados está elencada no processo do termo aditivo, como anexo V (peça 54) .
Já o 14º aditivo (peça 58) considerou, entre outras alterações, a "aquisição, pela Contratante, dos materiais de propriedade do contratado estocados no canteiro de obra, de acordo com a planilha de quantidades e preços anexa - Anexo IV (...) ". O valor dos insumos é R$ 894.622,81 com data base de março de 2013. Com BDI o valor total fica em R$ 1.109.045,21.
Figura 6 - Parte do relatório de materiais considerados no 13º aditivo
Fonte: processo do 13º aditivo fornecido pela inventariança da ACS
Figura 7 - Parte do relatório de materiais considerados no 14º aditivo
Fonte: Anexo do 14º aditivo 
A lista de materiais do anexo IV do 14º aditivo (peça 58, p. 46 a 54) é praticamente a mesma do anexo V do 13º aditivo (peça 54) . A diferença está apenas nos valores unitários, como pode ser visto nas partes dos relatórios de matérias das figuras 06 e 07. 
Assim, esses materiais, a princípio, estão considerados em duplicidade no valor total dos serviços executados e aceitos pela ACS. Entretanto, entende-se que essa verificação deve ser confirmada em encontro de contas a ser realizado.
Ademais, o comitê de inventariança informou que o material considerado no 14º aditivo foi em parte descartado, parte doado para a prefeitura de Alcântara, parte ainda se encontra no sítio Ciclone 4 e parte foi utilizada na recuperação das vias do Sítio Cyclone 4 (peça 55) . 
A extinção da empresa binacional Alcântara Cyclone Space (ACS) foi regulada pela Lei 13.814/2019, que no seu art. 3º determinou que os bens, os direitos e as obrigações da ACS fossem inventariados pelo então MCTIC. O Decreto 9.581/2018, depois modificado pelo Decreto 10.644/2021, regulamenta esta Lei.
O inciso X do art. 5º do Decreto 9.581/2018 determina que seja feito o encontro de contas com as empresas devedoras ou credoras da ACS. Conforme evidenciado na Nota Técnica 4, a Comissão de Inventariança informou que foram feitos encontros de contas de apenas dois contratos do empreendimento (peça 45, p. 8) .
É justamente a ausência desse encontro de contas que levou a uma incerteza em relação aos quantitativos medidos, podendo resultar na existência de pagamentos indevidos.
Essa verificação é importante para comparação entre os serviços realizados e os medidos, visto que houve compromisso de pagamento de materiais entregues na obra e, também, de pagamento de insumos com item de serviços, sem demonstração de monitoramento dos estoques. 
Houve, além disso, o reconhecimento de dívida, via aditivo, de serviços sem memória de cálculo que demonstrasse sua pertinência. Verificou-se ainda a autorização de pagamento de materiais estocados no canteiro via aditivo, no fim da obra, que a princípio já havia sido considerado em aditivo anterior.
Conclui-se que, devido aos problemas encontrados na amostra analisada, fica demonstrado que um encontro de contas do Contrato 20/ACS/2010 será necessário para a verificação da efetiva aplicação dos recursos. Contudo, desde já, há indícios de que não será possível verificar itens de materiais pagos que foram descartados ou utilizados em outros serviços.
Desse modo, propõe-se determinar ao MCTI que realize, no prazo de 365 dias:
a) encontro de contas do Contrato 20/ACS/2010, com a verificação do que realmente foi executado durante sua vigência;
b) a comparação dos resultados desse encontro de contas com os quantitativos e valores reconhecidos pela ACS na forma de créditos financeiros em favor do consórcio contratado para a realização da obra, com o objetivo de efetuar possíveis compensações e ajustes nesses valores.
Dessa forma, a implementação da medida proposta permitirá conhecer os valores realmente devidos ao consórcio contratado, sendo eliminada a possibilidade de pagamentos indevidos, uma vez que foram encontrados indícios de falhas no processo de medição e em aditivos contratuais.
3.2. Achado 2 - Ausência de destinação permanente de equipamentos voltados a atividades finalísticas do projeto
Devido à¿suspensão das atividades da empresa binacional Alcântara Cyclone Space (ACS) , sem a conclusão das obras para recebimento definitivo dos equipamentos de destinação finalísticas e à extinção da empresa sem a realização do necessário ajuste de contas com a parte ucraniana, verificou-se¿a não destinação permanente de equipamentos direcionados a atividades finalísticas do projeto sob guarda brasileira, na Base de Alcântara, o que levou a um custo de manutenção, possibilidade de dano e risco de não reaproveitamento de tais equipamentos, elevando o risco de prejuízos financeiros para o passivo da ACS.
Durante a fiscalização, verificou-se que diversos equipamentos destinados a atividades finalísticas do Tratado, produzidos por empresas ucranianas, estão atualmente sob a guarda do remanescente da Alcântara Cyclone Space, localizados no sítio onde seria construída a base de lançamento de foguetes, em Alcântara - MA, distribuídos em galpões que sofreram algum tipo de interferência (manutenção e melhorias) por parte da equipe de inventariança (decorrente do Decreto 9.581/2018) ou mesmo armazenados a céu aberto, naquela mesma área. 
Entretanto, observou-se que ainda não existe destinação permanente para tais bens, principalmente pela ausência da realização de acordo ou ajuste de contas entre as partes brasileira e ucraniana, no que se refere aos bens remanescentes, ao passivo e às dívidas decorrentes do tratado denunciado em 2015.
Inicialmente, destaca-se que os equipamentos analisados no presente achado, destinados às atividades finalísticas no âmbito da existência da ACS, estão relacionados com a estrutura necessária para o lançamento de foguetes Cyclone e seriam integrados às edificações do sítio de lançamento quando essas fossem finalizadas.
Trata-se de tanques de abastecimento, vasos de pressão, distribuidores de tensão, transformadores, condensadores, painéis e containers de tanques que foram entregues à ACS e acabaram por não ter destinação em virtude da desistência do projeto de lançamento de foguetes e, consequentemente, da não conclusão das edificações que abrigariam esses bens de forma definitiva.
Nesse sentido, a Nota Técnica 05/INV/ACS/2022 (peça 33) apresenta, por meio do Quadro 2, abaixo, a lista de contratos firmados para aquisições de equipamentos destinados a atividades finalísticas e seus respectivos objetos, que atualmente estão armazenamento no sítio de Alcântara, contendo respectivamente o número do contrato, nota fiscal, empresas envolvidas e descrição dos equipamentos:
Quadro 2 - 	Dados Contratuais do Equipamentos protegidos por salvaguarda no sítio de Alcântara.
	CONTRATO 
	Nota Fiscal AVULSA 
	EMPRESA 
	EQUIPAMENTO 

	ACS- 02/2010 
	000073973 
	AZOVO 
	TANQUES SIST. ABAST. COMBUSTI¿VEIS E NEUTRALIZAC¿A¿O 

	ACS- 16/2009 
	000073981 
	KHZTO 
	144 VASOS DE PRESSA¿O (14 CONTAINERS OT) 

	ACS- 13/2010 
	DANFE 0001 
	ELCOR 
	DISTRIBUIDORES DE TENSA¿O 13,8 KV 

	ACS- 13/2010 
	DANFE 0002 
	ELCOR 
	TRANSFORMADORES A SECO 13,8 KV 

	ACS- 13/2010 
	DANFE 0006 
	ELCOR 
	TRANSFORMADORES EL. (1,6,10,15,20,30,50 E 75 KVA 

	ACS- 13/2010 
	DANFE 0011 
	ELCOR
	CONDENSADORES FIXOS DE ATE¿ 560 KVAR 

	ACS- 13/2010 
	DANFE 0018 
	ELCOR 
	68 PAINE¿IS PARA TENSA¿O SUPERIOR A 1000V (30 CX.) 

	ACS - 07/2011
		AZOVO
	CONTAINERS DE TANQUES

Fonte: Comitê de Inventariança ACS - Nota Técnica 05/INV/ACS/2022 (peça 33) 
Outras informações sobre as contratações que geraram a aquisição desses equipamentos estão presentes na Figura 8, reproduzida abaixo, também anexada à Nota Técnica 05/INV/ACS/2022 (peça 33) , com a descrição mais precisa desses contratos, contendo inclusive os valores envolvidos nessas aquisições.
Figura 8 - Contratos de aquisições de bens finalísticos
Fonte: Comitê de Inventariança ACS - Nota Técnica 05/INV/ACS/2022 (peça 33) 
Da análise dos dados apresentados importa destacar, inicialmente, a relevância financeira dos processos de aquisição desses equipamentos, que, conforme se observa na Figura 8, abrangem os contratos de números 02/2010, 13/2010, 16/2010, 07/2011, que somados atingem US$ 41.860.913,00 de valor contratual.
Considerando-se o valor significativo desses contratos, observa-se que, segundo a informação presente na figura acima, as notas fiscais emitidas em função da entrega desses equipamentos, considerando-se ainda a inexistência de registro de nota fiscal relativa ao contrato 02/2010, alcançaram o montante de US$ 16.885.966,25. 
Logo, conclui-se que os valores dos equipamentos armazenados na base de Alcântara superam os oitenta milhões de reais, considerado o câmbio do dólar, pouco abaixo dos R$ 5, na data da execução dessa auditoria, montante considerado significativo, dentro do universo de gastos vinculados ao empreendimento.
Ainda no mesmo sentido e com o objetivo de melhor ilustrar as características dos bens aqui citados, destaca-se o item 4.2 da referida Nota Técnica, que apresentou relatório fotográfico dos materiais armazenados, após intervenção da equipe de inventariança para garantir, dentro de suas atribuições, a sua conservação, conforme imagens a seguir:
Figura 9 - Bens Finalísticos Armazenados em Alcântara
 
Fonte: Comitê de Inventariança ACS - Nota Técnica 05/INV/ACS/2022 (peça 33) 
As fotografias acima mostram, nos locais atuais de armazenamento, os tanques, vasos de pressão, além de caixas seladas e outros equipamentos deixados no sítio da ACS, sendo que parte deles está disposta ao ar livre e outra parte foi guardada em galpões existentes na área (TC 500) .
Ressalta-se que, além das fotos apresentadas na referida Nota Técnica, outros registros fotográficos foram obtidos pela equipe de auditoria, em visitas realizadas à equipe de inventariança, durante o período de execução da fiscalização. 
Nesse sentido, o registro seguinte apresenta vista aérea da localidade onde seria construída a base de lançamento de foguetes da Alcântara Cyclone Space, situada no estado do Maranhão, próxima ao Oceano Atlântico.
Figura 10 - Vista Aérea - Alcântara - ACS
Fonte: Comitê de Inventariança ACS - Nota Técnica 05/INV/ACS/2022 (peça 33) 
Destaca-se que na Figura 10 é possível perceber a distribuição geográfica desses equipamentos no sítio de lançamento de foguetes da ACS, sendo que tanques e vasos de pressão foram armazenados ao ar livre, ao lado do canteiro de obras principal e os outros equipamentos, dispostos em caixas, foram guardados na área denominada TC 500.
Ressalta-se que a fotografia acima confirma informação apresentada em entrevista pela equipe de inventariança sobre o fato de esse material estar armazenado em local próximo à ação do oceano, em região de difícil acesso, sujeito ainda à ação da maresia que pode, com o passar do tempo, afetar a durabilidade dos equipamentos deixados sem uso no local.
Outra imagem do sítio da ACS, mais detalhada e aproximada, especificamente da área próxima ao antigo canteiro de obras da construção da base de lançamento de foguetes, demonstra com mais propriedade a distribuição dos bens armazenados ao ar livre naquele local, conforme se verifica a seguir:
Figura 11 - Bens armazenados à céu aberto
Fonte: Comitê de Inventariança ACS - Nota Técnica 05/INV/ACS/2022 (peça 33) 
Adicionalmente, ainda foram obtidas imagens mais aproximadas que mostram de forma detalhada a disposição e forma de armazenamento dos itens (caixas e equipamentos de menor porte) guardados em galpões na área denominada TC 500.
Na Figura 12, que se segue, pode-se observar as caixas com materiais destinados a atividades finalísticas guardadas no referido galpão, em local que aparenta segurança e proteção em relação às intempéries. 
Figura 12 - Galpão - TC 500
Fonte: Comitê de Inventariança ACS - Nota Técnica 05/INV/ACS/2022 (peça 33) 
Importa destacar, no contexto da análise relativa à subquestão 1.2, que vários contratos de aquisição de equipamentos destinados a atividades finalísticas, sob guarda brasileira ou mesmo sob posse ucraniana, semelhantemente aos contratos de obras, estão hoje sujeitos a ações judiciais, nacionais e internacionais, que visam o ressarcimento das empresas que tiveram contratos suspensos ou alegam divergências em relação aos pagamentos executados.
Nesse sentido, o Relatório de Ações Judiciais, Extrajudiciais e Arbitrais, apresentado por meio do Ofício 1/INV/ACS/2018 (peça 46) demonstra a lista completa de ações que estão em curso e que têm a extinta ACS como parte.
Além de ações trabalhistas e fiscais, no que se refere àquelas vinculadas à aquisição de bens destinados a atividades finalísticas, destacam-se ações arbitrais apresentadas pela empresa Yushmash Machine-Building Plant, no valor de US$ 176.177,27, junto ao Instituto de Arbitragem da Câmara de Comércio de Kiev - Ucrânia, já com decisão favorável à empresa, no valor de US$ 113.968,86 e pela empresa Yuzhnoyesdo, no valor de US$ 16.064.649,62, junto à Câmara de Comércio de Stockholm - Suécia, também com decisão favorável no valor de US$ 14.012.248,00.
Ademais, entre os normativos que regem a administração desses equipamentos, é importante destacar o próprio Tratado, consubstanciado no Decreto 5.436/2005, que não separava a responsabilidade da parte ucraniana e brasileira em relação aos atos praticados pela ACS, em especial no art. 3º, inciso "c", que previa, in verbis:
A Alcântara Cyclone Space, que é uma entidade internacional de natureza econômica e técnica, é criada pelo presente Tratado para a operação e os lançamentos do Veículo de Lançamento Cyclone-4 do Centro de Lançamento de Alcântara e será regida por seu Estatuto, segundo as diretrizes a seguir:
 (...) 
c. As partes criam, em condições de igualdade de direitos e obrigações, a Alcântara Cyclone Space com igual participação no seu capital e nos seus lucros;
Além disso, após a Denúncia do Tratado, por meio do Decreto 8.494/2015, que regulamentou a Medida Provisória n. 858, de 23/11/2018, que dispunha sobre a extinção da ACS, definiu-se, entre outras providências:
a) a organização dos trabalhos de inventariança (arts. 1º, 2º e 3º) ;
b) a guarda provisória por parte do Comando da Aeronáutica, dos bens móveis armazenados no sítio de Alcântara (art. 4º, § 3º) ;
c) as competências da inventariança, entre elas a de "identificar, localizar e relacionar os bens móveis localizados no território brasileiro e dar-lhes as destinações previstas neste Decreto;" (art. 5º, item V) .
Destaca-se, ainda, a Lei 13.814/2019, que tratou da extinção da empresa binacional ACS e previa, em seu texto, entre outros mandamentos:
a) que a União sucederia a ACS em seus direitos e suas obrigações contraídos e situados no território brasileiro (art. 2º) ;
b) que os bens, os direitos e as obrigações da extinta Alcântara Cyclone Space situados fora do território brasileiro poderão ser inventariados pela Ucrânia e, ao fim do processo de inventariança, serão objeto de compensação entre a República Federativa do Brasil, representada pela União, e a Ucrânia. (art. 2º, § 3º) ;
c) que cabe ao inventariante, entre outras medidas, gerir e destinar os bens, inclusive a alienação, além de zelar pelos direitos e pelas obrigações existentes no território brasileiro; (art. 4º, item II) .
Deve-se considerar que a principal causa para a existência desses equipamentos sem a devida destinação é a suspensão das atividades da Alcântara Cyclone Space (ACS) , sem a conclusão das obras para recebimento definitivo dos equipamentos de destinação finalísticas adquiridos no decorrer da existência de empresa binacional e, consequentemente, sem a realização do objetivo primordial da assinatura do Tratado de Cooperação, qual seja, o lançamento de foguetes naquela localidade. 
Também importa considerar a extinção da ACS sem a realização do necessário ajuste de contas com a parte ucraniana, dificultado por diversos motivos que fogem ao controle da parte nacional e da equipe de inventariança, como fator que colaborou para o ocorrido.
Finalmente, por se tratar de equipamentos muito específicos e protegidos por tratados de salvaguarda tecnológica, conforme afirmado pela equipe de inventariança, não seria possível um reaproveitamento imediato, com a simples doação para outras entidades nacionais e a consequente compensação de valores junto à parte ucraniana.
Assim, entende-se que a existência desses equipamentos destinados às atividades finalísticas do projeto de lançamento de foguetes, produzidos por empresas ucranianas, que estão atualmente sob a guarda do remanescente da Alcântara Cyclone Space (ACS) , localizados no sítio de lançamento de foguetes de Alcântara, sem a devida destinação permanente, pela ausência de acordo de ajuste de contas entre a parte brasileira e a ucraniana em relação ao Tratado, pode resultar em prejuízos financeiros para o passivo da ACS e consequentemente para a sua sucessora, a União.
Nesse sentido, quer pela ação do tempo, quer pela deterioração natural dos objetos recebidos e armazenados em Alcântara, quanto maior o período transcorrido sem a devida utilização, e consequentemente sem a correta destinação desses bens, menor a chance de reaproveitamento de tais equipamentos. 
Também resta claro que, com a passagem do tempo, fica ainda mais dificultado o acerto de contas final entre Brasil e Ucrânia, caso os equipamentos venham a perder seu valor econômico em virtude, também, da sua obsolescência, já que as tecnologias evoluem e os equipamentos adquiridos pela ACS podem não mais serem úteis para o propósito para que foram idealizados. 
Há, ainda, que se considerar a existência de um determinado custo permanente de manutenção desses equipamentos sob guarda brasileira, quer para sua vigilância e proteção, quer para impedir que condições climáticas venham a afetá-los. 
Portanto, os efeitos de se manter sob guarda brasileira esses bens, sem a devida destinação definitiva após a extinção do tratado entre Brasil e Ucrânia para lançamento de foguetes da base de Alcântara, resultaram na ampliação do prejuízo já contabilizado pela União.
Dessa forma, considerando as circunstâncias e dificuldades que envolvem a realização de tal acerto, no contexto atual de existência de conflito armado de proporções significativas, que atingiu inclusive, conforme informação da comissão de inventariança, regiões onde estavam armazenados alguns bens adquiridos pela ACS, verifica-se a necessidade de que se realize, assim que possível, o ajuste de contas entre os governos brasileiro e ucraniano, para resolver as pendências relativas à destinação de bens voltados às atividades finalísticas do extinto projeto para lançamento de foguetes Cyclone - 4, na base de Alcântara. 
Observa-se ainda que poderá surgir, em momento apropriado, a oportunidade de reaproveitamento dos equipamentos recebidos em futuros projetos de lançamento de foguetes ou, caso isso não seja possível, que se objetive a compensação de créditos que a parte brasileira venha a reconhecer em favor a parte ucraniana, com a devolução dos equipamentos para futuro aproveitamento naquele país.
Assim, considerando-se a impossibilidade atual de estabelecimento de um prazo determinado para o cumprimento do necessário ajuste de contas, propõe-se recomendar ao Ministério da Ciência, Tecnologia e Inovação, com o apoio da Casa Civil da Presidência da República, do Ministério da Relações Exteriores e do Ministério da Economia, a realização do encontro de contas do Tratado Brasil-Ucrânia para Cooperação de Longo Prazo no Uso do Veículo Lançador Cyclone-4, e, consequentemente, da extinção da empresa binacional Alcântara Cyclone Space (ACS) , a ser realizado entre as partes brasileira e ucraniana, em conformidade com o §3º do art. 2º da Lei 13.814/2019, que dispõe sobre a extinção da ACS.  
A implementação das medidas propostas pode contribuir para a redução de prejuízos decorrentes da suspensão do acordo de cooperação entre Brasil e Ucrânia para lançamento dos foguetes Cyclone-4 na base de Alcântara, ou mesmo para a compensação de créditos que a parte brasileira venha a reconhecer em favor a parte ucraniana, com a devolução dos equipamentos para futuro aproveitamento naquele país.  
3.3. Achado 3 - Ausência de relatório analítico da apuração dos direitos e obrigações da União
Devido às incertezas referentes a: i) ausência de encontro de contas relacionado às obras executadas pelo consórcio no sítio de Alcântara; ii) contratos que se encontram em aberto e estão sob responsabilidade da Advocacia Geral da União; e iii) questões que envolvem direito de propriedade dos países envolvidos e impedem a destinação de bens protegidos por acordo de salvaguardas, verificou-se ausência de relatório analítico da apuração dos direitos e obrigações, no âmbito dos trabalhos de inventariança na extinta Alcântara Cyclone Space (ACS) , identificada nos Relatórios Bimestrais de Acompanhamento da inventariança, contrariando o no inciso IV do art. 5º do Decreto 9.581/2018, o que levou a não mitigação dos riscos inerentes ao futuro processo de negociação e de acerto com o país parceiro no projeto, impactando a defesa da União em discussões em âmbito administrativo e judicial a respeito das obrigações decorrentes da paralisação do projeto.
Inicialmente, destaca-se que a evolução das ações da inventariança consta dos Relatórios Bimestrais de Acompanhamento (peça 18, p. 13, TC Processo 027.549/2021-6) .  Os relatórios 13 a 15 constam das peças 22, 23 e 24 do TC Processo 027.549/2021-6. Enquanto os relatórios 16 a 18, com o último assinado em março/2022, encontram-se às peças 30 a 32 deste processo.
Esses relatórios contemplam as ações estratégicas para cumprimento do plano de trabalho da inventariança. O último disponível, Relatório Bimestral de Acompanhamento 18 (peça 32) , trata dos trabalhos realizados até 9/3/2022. O Quadro 3, a seguir, lista tais ações estratégicas, síntese das informações constantes do referido relatório, estado (concluída ou em andamento) e contratações pela inventariança relacionadas a cada ação.
 (...) 
Comparando as ações listadas com as previstas no art. 5º do Decreto 9.581/2018, que regulamenta a Medida Provisória 858/2018, de extinção da ACS e organização dos trabalhos de sua inventariança, verifica-se o não cumprimento do previsto no inciso IV, relacionado à apuração dos direitos e obrigações da União.
Essa lacuna decorre de incertezas referentes a:
a) ausência de encontro de contas relacionado às obras executadas pelo consórcio no sítio de Alcântara (tratada no Achado 1) ;
b) contratos em aberto e estão sob responsabilidade da Advocacia Geral da União (AGU) (tratados no Achado 2) ; e
c) questões que envolvem direito de propriedade dos países envolvidos e impedem a destinação de bens protegidos por acordo de salvaguardas (tratadas no Achado 2) .
Assim, a Lei 13.714/2019, que dispõe sobre a extinção da ACS, prevê, no parágrafo 3º do art. 2º, a realização de encontro de contas do Brasil com a Ucrânia.
Destaca-se, ainda, que a Nota Técnica 05/INV/ACS/2022 lista os equipamentos tecnológicos e técnicos, que não puderam ser destinados, por serem considerados bens de salvaguarda (peça 33) .
O Processo 01245.020816/2021-82 - SEI 9557554 - retrata contratos com empresas ucranianas, os quais aguardam análise de homologação de sentença estrangeira pelo Superior Tribunal de Justiça, fruto de processos na Câmara Arbitral de Estocolmo e de Kiev, conforme Relatório de Ações Judiciais, Extrajudiciais e Arbitrais, apresentado por meio do Ofício n.1/INV/ACS/2018 (peça 46) .
Por outro lado, foram impetradas Ações de Cobrança 2016 e 2015 pelas empresas contratadas pela ACS para cobrança de valores devidos e não recebidos referentes aos Contratos 12/ACS/2010 e 20/ACS/2010.
Logo, a inexistência da documentação relativa à referida apuração, determinada no Decreto 9.581/2018, dificulta a realização de uma negociação objetiva com a parte ucraniana, sem a existência dos cenários de precificação dos direitos e obrigações com o país parceiro no projeto.
Nesse contexto, a ausência de levantamento de cenários possíveis relacionados as empresas com as quais se deve ajustar encontros de contas, bem como dos equipamentos em território brasileiro e ucraniano, por exemplo, deixa de mitigar os riscos inerentes ao futuro processo de negociação e de acerto com o país parceiro no projeto, assim como dificulta possível defesa da União.
Assim, propõe-se determinar ao MCTI que elabore, no prazo máximo de 365 dias, o relatório analítico da apuração dos direitos e obrigações da União, referentes à extinção da empresa binacional Alcântara Cyclone Space (ACS) , em atendimento ao inciso IV do art. 5º do Decreto 9.581/2018, que regulamenta a Medida Provisória nº 858/ 2018, que trata do processo de extinção da ACS e da organização dos trabalhos de sua inventariança.
A implementação da medida proposta:
a) mitiga riscos inerentes ao processo de negociação com a Ucrânia sobre direitos e obrigações dos países;
b) facilita a defesa da União em discussões em âmbito administrativo e judicial a respeito das obrigações decorrentes da paralisação do projeto;
c) tende a evitar futuras responsabilizações e danos ao erário decorrentes de inexistência do estudo analítico;
d) viabiliza a realização do efetivo ajuste de contas entre Brasil e Ucrânia.
4. CONCLUSÃO
O presente trabalho foi realizado com a finalidade de atender ao disposto no Acórdão 2727/2017-TCU-Plenário, tendo por objetivo avaliar a aplicação de recursos finalísticos de origem brasileira entre 2005 e 2021, por ACS/AEB/MCTI, na execução do Tratado Brasil - Ucrânia, no que diz respeito à execução de obras e aquisição de equipamentos, assim como o retorno para a sociedade desses recursos investidos e a correta destinação de bens pertencentes à ACS.
Averiguada a aplicação desses recursos e o retorno à sociedade decorrente da iniciativa de construção de um sítio de lançamento de foguetes no Centro de Lançamento de Alcantara (CLA) , para uso do Veículo Lançador Cyclone 4, por meio da assinatura do Tratado Brasil-Ucrânia, foram encontrados três achados de auditoria.
O primeiro, decorrente da subquestão 1.1, constante da Matriz de Planejamento, foi resultado de análise de amostra das leituras, medições e planilhas de obras do Contrato ACS 020/2010, sendo esse o contrato de maior valor no âmbito da existência da empresa binacional Alcântara Cyclone Space (ACS) , relativo às obras realizadas no sítio de lançamento de foguetes.
Verificou-se que, devido à falta de encontro de contas do Contrato 20/ACS/2010, não há comprovação de que os valores totais do contrato foram realmente executados, conforme determinado no inciso X do art. 5º do Decreto 9.581/2018, o que levou a incertezas dos quantitativos executados no contrato, impactando na possibilidade de pagamentos indevidos.  
A partir desse achado, propõe-se, então, determinar ao MCTI que realize, no prazo de 365 dias: a) encontro de contas do contrato 20/ACS/2010 e que proceda a verificação do que realmente foi executado no decorrer do contrato; b) comparação dos resultados desse encontro de contas com os quantitativos e valores reconhecidos pela ACS na forma de créditos financeiros em favor do consórcio contratado para a realização da obra, com o objetivo de efetuar possíveis compensações e ajustes nesses valores. 
A implementação da medida proposta permitirá conhecer os valores realmente devidos ao consórcio contratado, sendo eliminada a possibilidade de pagamentos indevidos, uma vez que foram encontrados indícios de falhas no processo de medição e, também, em alguns aditivos contratuais.
Já o segundo Achado, relaciona-se aos bens com destinação finalística, adquiridos e armazenados na base de Alcântara. Nesse sentido, embora a maior parte dos bens de atividade finalística e com características tecnológicas, adquiridos junto a empresas ucranianas, estejam sob guarda estrangeira, existem equipamentos, tais como tanques de abastecimento, vasos de pressão, transformadores e distribuidores de tensão que foram enviados ao Brasil e estão ainda na base de Alcântara. Segundo o gestor, esses bens sob salvaguardas continuam lacrados desde a entrada na alfândega do Brasil e, para sua abertura, deve haver uma autorização da parte ucraniana, que culminará em sua destinação, ou de autoridade brasileira, que autorize a abertura dos compartimentos onde estão aqueles bens, para realização do inventário e destinação adequada.
Assim, devido à¿suspensão das atividades da ACS, sem a conclusão das obras para recebimento definitivo dos equipamentos de destinação finalísticas e à extinção da empresa sem a realização do necessário ajuste de contas com a parte ucraniana, verificou-se¿a não destinação permanente de equipamentos direcionados a atividades finalísticas do projeto sob guarda brasileira, resultando na possibilidade de dano e risco de prejuízos financeiros para o passivo da ACS.
Diante disso, propõe-se recomendar ao Ministério da Ciência, Tecnologia e Inovação, com o apoio da Casa Civil da Presidência da República, do Ministério da Relações Exteriores e do Ministério da Economia, a realização do encontro de contas do Tratado Brasil-Ucrânia para Cooperação de Longo Prazo no Uso do Veículo Lançador Cyclone-4, e, consequentemente, da extinção da empresa binacional Alcântara Cyclone Space (ACS) , a ser realizado entre as partes brasileira e ucraniana, em conformidade com o §3º do art. 2º da Lei 13.814/2019, que dispõe sobre a extinção da ACS.  
O intuito da proposta é contribuir para a redução de prejuízos decorrentes da suspensão do acordo de cooperação entre Brasil e Ucrânia para lançamento dos foguetes Cyclone-4 na base de Alcântara.
No que se refere ao Achado 3, relativo às constatações vinculadas ao trabalho da comissão de inventariança e sua ação no decorrer do processo de cumprimento dos normativos que regulamentaram sua atuação, em especial o Decreto¿9.581/2018, verificou-se ausência de relatório analítico da apuração dos direitos e obrigações, no âmbito dos trabalhos de inventariança na ACS, identificada nos Relatórios Bimestrais de Acompanhamento da Inventariança, contrariando o inciso IV do art. 5º do Decreto 9.581/2018.
Ressalta-se que a ausência de tal relatório analítico levou à não mitigação dos riscos inerentes ao futuro processo de negociação e de acerto com o país parceiro no projeto, bem como daqueles riscos relativos ao processo de ajuste de contas com as empresas que participaram da construção do sítio da ACS em Alcântara, impactando a defesa da União em discussões em âmbito administrativo e judicial a respeito das obrigações decorrentes da paralisação do projeto.
A constatação decorre de incertezas referentes a: i) ausência de encontro de contas relacionado às obras executadas pelo consórcio no sítio de Alcântara; ii) contratos que se encontram em aberto e estão sob responsabilidade da Advocacia Geral da União; e iii) questões que envolvem direito de propriedade dos países envolvidos e impedem a destinação de bens protegidos por acordo de salvaguardas.
Nesse contexto, propõe-se determinar ao MCTI que elabore, no prazo máximo de 365 dias, o relatório analítico da apuração dos direitos e obrigações da União, referentes à extinção da empresa binacional Alcântara Cyclone Space (ACS) , em atendimento ao inciso IV do art. 5º do Decreto 9.581/2018, que regulamenta a Medida Provisória nº 858/ 2018, que trata do processo de extinção da ACS e da organização dos trabalhos de sua inventariança. 
A implementação da medida mitiga riscos inerentes ao processo de negociação com a Ucrânia sobre direitos e obrigações dos países; facilita a defesa da União em discussões em âmbito administrativo e judicial a respeito das obrigações decorrentes da paralisação do projeto; tende a evitar futuras responsabilizações e danos ao erário decorrentes de inexistência do estudo analítico; e viabiliza a realização do efetivo ajuste de contas entre Brasil e Ucrânia.
5. PROPOSTAS DE ENCAMINHAMENTO
Nesses termos, propõe-se:
a) determinar ao MCTI, com fulcro no inciso X do art. 5º do Decreto 9.581/2018 c/c com o inciso I do art. 4ª da Resolução-TCU 315/2020, que realize, no prazo de 365 dias:
a.1) encontro de contas do Contrato 20/ACS/2010 e que proceda a verificação do que realmente foi executado durante sua vigência (subitem 3.1, parágrafo 110) ;
a.2) a comparação dos resultados desse encontro de contas com os quantitativos e valores reconhecidos pela ACS na forma de créditos financeiros em favor do consórcio contratado para a realização da obra, com o objetivo de efetuar possíveis compensações e ajustes nesses valores (subitem 3.1, parágrafo 110) .
b) determinar ao MCTI, com fulcro inciso II do art. 4ª da Resolução-TCU 315/2020, que elabore, no prazo máximo de 365 dias, o relatório analítico da apuração dos direitos e obrigações da União, referentes à extinção da empresa binacional Alcântara Cyclone Space (ACS) , em atendimento ao inciso IV do art. 5º do Decreto 9.581/2018, que regulamenta a Medida Provisória 858/2018, que trata do processo de extinção da ACS e da organização dos trabalhos de sua inventariança. (subitem 3.3, parágrafo 158) .
c) recomendar, com fulcro no inciso I do § 2º do art. 11 da Resolução-TCU 315/2020, ao Ministério da Ciência, Tecnologia e Inovação, com o apoio da Casa Civil da Presidência da República, do Ministério da Relações Exteriores e do Ministério da Economia, a realização do encontro de contas do Tratado Brasil-Ucrânia para Cooperação de Longo Prazo no Uso do Veículo Lançador Cyclone-4, e, consequentemente, da extinção da empresa binacional Alcântara Cyclone Space (ACS) , a ser realizado entre as partes brasileira e ucraniana, em conformidade com o §3º do art. 2º da Lei 13.814/2019, que dispõe sobre a extinção da ACS (subitem 3.2, parágrafo 146) . 
d) encerrar o presente processo, nos termos do art. 169, III e V, do Regimento Interno do TCU (RITCU) ."

não há.

Não atuou.

AUDITORIA. TRATADO DE COOPERAÇÃO BRASIL E UCRÂNIA. LANÇAMENTO DE FOGUETES NA BASE DE ALCÂNTARA. EXTINÇÃO DO ACORDO PELO DECRETO 8.494/2015. ENCERRAMENTO DO PRAZO PARA A CONCLUSÃO DO TRABALHO DE INVENTARIANÇA, SEM A DEVIDA APRESENTAÇÃO DO ENCONTRO DE CONTAS E DO RELATÓRIO DE DIREITOS E OBRIGAÇÕES DA EXTINTA EMPRESA ALCÂNTARA CYCLONE SPACE. DETERMINAÇÕES AO MINISTÉRIO DA CIÊNCIA, TECNOLOGIA E INOVAÇÃO. CIÊNCIA.

RELATÓRIO DE AUDITORIA (RA)

Unidade de Auditoria Especializada em Governança e Inovação (AudGovernança).

Registro que atuo no processo em substituição ao ministro Walton Alencar Rodrigues de acordo com a Portaria-TCU nº 18, de 06/03/2023.
Tratam os autos de auditoria realizada, na modalidade integrada, com o objetivo de avaliar a regularidade dos recursos públicos federais aplicados nas obras e aquisições de equipamentos para o Tratado Brasil-Ucrânia, bem como se esses recursos investidos retornaram para a sociedade em forma de algum benefício.
Contextualizando, em 2003, o Brasil e a Ucrânia celebraram o Tratado de Cooperação de Longo Prazo na Utilização do Veículo de Lançamentos Cyclone-4, destinado à utilização do Centro de Lançamento de Alcântara, no Estado do Maranhão, para o lançamento do foguete ucraniano Cyclone-4.
O principal objetivo almejado pelo Brasil com a celebração do referido tratado era adquirir independência no envio de satélites ao espaço, sem depender do serviço de terceiros, e, em segundo plano, obter lucro com a comercialização e prestação de serviços aeroespaciais pela Alcântara Cyclone Space.
Em seguida, o Tratado Brasil-Ucrânia foi aprovado pelo Congresso Nacional por meio do Decreto Legislativo 776/2004 e posteriormente promulgado pelo Decreto 5.436/2005, no qual ficou definida a criação da empresa binacional Alcântara Cyclone Space como resultado da parceria entre os dois países.
Por meio do Decreto 8.494/2015, o Brasil denunciou o tratado firmado com a Ucrânia, por motivo de desequilíbrio na equação tecnológico-comercial que justificou inicialmente a parceria entre os dois países.
Dentre os motivos que levaram à denúncia, destacam-se a crescente necessidade de aportes de recursos públicos no empreendimento, a paralisação das obras por falta de pagamento às empresas brasileiras e a interrupção do processo de aquisição de equipamentos tecnológicos.
Posteriormente, foi editada a Medida Provisória 858/2018, convertida na Lei 13.814/2019, extinguindo a Alcântara Cyclone Space e definindo que os bens da empresa seriam inventariados e, ao fim desse processo, aqueles fora do Brasil seriam objeto de compensação entre os dois países.
O prazo para o encerramento do inventário foi inicialmente definido para 29/3/2019, nos termos do art. 3º, § 2º, da Lei 13.814/2019, depois prorrogado para 28/4/2022, conforme o art. 1º do Decreto 10.644/2021, que, por sua vez, encontra-se revogado pelo Decreto 11.053/2022, sem indicação de nova data para conclusão.
Somente com o encerramento do prazo para a conclusão do inventário no ano de 2022 que este Tribunal passou a dar início aos trabalhos de auditoria que ora se aprecia, apesar da fiscalização sobre esse tratado binacional ter sido objeto de prévia apreciação pelo TCU, no âmbito do Acórdão 2727/2017-TCU-Plenário, relatado pelo E. Ministro-Substituto Marcos Bemquerer, no qual restou assim decidido:
9.1. com base no art. 250, inciso II, do Regimento Interno do TCU, determinar:
9.1.1. à Secretaria de Controle Externo do Desenvolvimento Econômico que averigue a efetiva aplicação dos recursos e se as obras executadas até o momento, decorrentes do Tratado BrasilUcrânia para Cooperação de Longo Prazo no Uso do Veículo Lançador Cyclone-4, terão algum tipo de funcionalidade e/ou retorno para a sociedade, considerando que, a depender da situação a ser delineada, poderá ser instaurada tomada de contas especial; (grifos meus) .
Portanto, em consonância com o subitem 9.1.1. do Acórdão 2727/2017-TCU-Plenário, a unidade técnica realizou a presente auditoria com vistas à apuração da efetiva aplicação dos recursos e da funcionalidade ou retorno das obras e equipamentos para a sociedade.
No curso da auditoria, foram identificados três achados.
O primeiro diz respeito ao contrato de maior valor firmado pela Alcântara Cyclone Space, qual seja o Contrato ACS 020/2010, no qual a unidade técnica concluiu que não há como comprovar a efetiva execução do valor pago à contatada, razão pela qual subsistiria a possibilidade de terem sido realizados pagamentos indevidos.
Esse contrato foi celebrado com o Consórcio Cyclone-4, composto pela Camargo Corrêa, Odebrecht e três empresas ucranianas, e teve como escopo a execução de obras no sítio de lançamento de foguetes na Base de Alcântara.
O segundo achado de auditoria consiste na falta de destinação, de forma definitiva e adequada, dos equipamentos às atividades finalísticas da Base de Alcântara, o que, consequentemente, reduziria a possibilidade de eles serem reaproveitados futuramente.
De acordo com a unidade técnica, os dois achados possuem, como causa comum, a falta de encontro de contas, tanto com as empresas devedores ou credores da extinta Alcântara Cyclone Space, nos termos do art. 5º, inciso X, do Decreto 9.581/2018, como com a Ucrânia, de forma a atender o disposto no art. 2º, § 3º, da Lei 13.814/2019.
O terceiro achado, por fim, trata da não confecção do relatório analítico de apuração dos direitos e obrigações pelo inventariante nomeado pelo Ministério da Ciência, Tecnologia e Inovação (MCTI) .
Após examinar os achados de auditoria, a unidade técnica propôs determinar ao MCTI que realize o encontro de contas inerente ao Contrato 20/ACS/2010, verifique o quantitativo efetivamente executado e a compare esses resultados com aqueles reconhecidos na forma de créditos em favor do consórcio contratado, de modo a proceder a eventuais compensações.
Adicionalmente, consta do relatório de auditoria a proposta de determinar que o MCTI elabore o relatório de apuração dos direitos e obrigações da União referentes à extinção da Alcântara Cyclone Space, em atendimento ao art. 5º, inciso IV, do Decreto 9.581/2018.
Por fim, a unidade técnica propôs recomendar ao MCTI que, em conjunto a Casa Civil da Presidência da República, o Ministério das Relações Exteriores e o Ministério da Economia, realize o encontro de contas do Tratado Brasil-Ucrânia, nos termos do art. 2º, § 3º, da Lei 13.814/2019.
Feito esse breve relatório, passo a decidir.
A presente auditoria foi realizada com dois objetivos principais, os quais foram extraídos da determinação exarada pelo Acórdão 2727/2017-TCU-Plenário, quais sejam: a análise da correta aplicação dos recursos no Tratado Brasil-Ucrânia e a verificação sobre a funcionalidade e/ou retorno desses investimentos para a sociedade brasileira.
Adoto, como minhas razões de decidir, as conclusões da unidade técnica no sentido de não haver elementos comprobatórios que permitam afirmar que os recursos públicos foram corretamente utilizados, tampouco que as obras realizadas na Base de Alcântara e os bens adquiridos para a sua operacionalização possuem alguma funcionalidade para a sociedade e a indústria espacial brasileira.
II
Com relação ao primeiro objetivo desta auditoria, considero que o motivo pelo qual restou prejudicada a análise da regularidade dos recursos foi a omissão do inventariante em concluir o processo de inventariança, que deveria conter, no mínimo, o relatório de apuração dos direitos e obrigações da União e o encontro de contas com a Ucrânia e a empresas devedores e credores da Alcântara Cyclone Space. 
A despeito das sucessivas prorrogações do prazo para a conclusão do processo de inventariança, de 29/3/2019 para 28/4/2022, nos termos do Decreto 10.644/2021, posteriormente revogado pelo Decreto 11.053/2022, até o presente momento ele não foi concluído, assim como não há previsão que seja dentro de prazo inferior a um ano.
Causa perplexidade o fato de o processo de inventário da extinta Alcântara Cyclone Space não ter sido concluído, em sua integralidade, até os dias de hoje, mesmo após transcorrido cerca de três anos desde o prazo inicialmente definido, levando a crer que esse processo tenha o mesmo desfecho malsucedido do acordo brasileiro-ucraniano.  
Nesse contexto, não se pode olvidar que essa situação é ainda mais preocupante em razão do elevado montante de recursos dispendidos no projeto - mais de 400 milhões de reais, se considerada a quantia integralizada pelo Brasil na Alcântara Cyclone Space, entre 2003 e 2018 -, sobre a qual não há notícia acerca da correta aplicação dos recursos ou de alguma funcionalidade das obras e equipamentos para a sociedade.
Também salta aos olhos o fato de que, mesmo após a denúncia do tratado em 2015, a parte brasileira continuou fazendo significativos aportes anuais que totalizaram o montante de 40 milhões de reais, a despeito da total interrupção de aportes ucranianos (peça 82, p. 15) .
Somente com o Contrato ACS 020/2010, firmado com o Consórcio Cyclone-4, cujo objeto era a execução de obras no sítio de lançamento de foguetes, já foi paga a elevada cifra de R$ 262.526.360,49, sem, contudo, haver comprovação efetiva do que foi executado.
Não fosse o bastante, o contrato foi aditado quatorze vezes, resultando no aumento do valor de R$ 369.276.513,31 para R$ 488.337.540,71, além do adicional de US$20.555.798,00, e ainda assim, surgem dúvidas sobre a eventual funcionalidade dessas obras para a sociedade e o setor espacial brasileiro, conforme evidenciado no capítulo a seguir.
A título exemplificativo, na amostra selecionada pela unidade técnica, verificou-se não ser possível concluir que todo o material pago foi efetivamente colocado na obra, tampouco se os serviços objeto do 13º termo aditivo foram executados, nem os motivos pelos quais foram incluídos materiais em duplicidade no 14º aditivo e o motivo do reconhecimento de dívida em desfavor da Alcântara Cyclone Space.
Todos esses riscos de malversação dos recursos públicos corroboram a necessidade de que o inventariante nomeado pelo MCTI conclua o processo de inventário, em sua integralidade, de modo a subsidiar a eventual tomada de contas especial destinada à apuração dos fatos, quantificação do dano, identificação dos responsáveis e obtenção do ressarcimento.
III
Em relação ao segundo objetivo da auditoria, não há comprovação sobre a funcionalidade, ou não, das obras e dos equipamentos alocados na Base de Alcântara para a sociedade ou a indústria espacial brasileira.
Entre os equipamentos adquiridos estão os tanques de abastecimento, condensadores, vasos de pressão, distribuidores de tensão e outros utensílios que acabaram sem destinação em razão do não prosseguimento do projeto de lançamento de foguetes.
Em primeiro lugar, a possível ausência de funcionalidade deve-se à especificidade dos equipamentos e a proteção tecnológica que lhes foram conferidos, impedindo, conforme reconhecido pela própria equipe de inventariança, haver um reaproveitamento imediato desses bens.  
Além disso, existe o risco de não poderem ser reaproveitados em função das inadequadas condições de armazenamento, conforme identificado pela equipe de fiscalização do TCU. 
Nesse mesmo sentido, o laudo realizado por empresa contratada, em 2015, para averiguar a situação da obra da estação de lançamento, revela consideráveis danos causados pela paralisação do projeto, como, por exemplo, a oxidação de armaduras expostas e as fissuras nas estruturas de concreto, conforme especificado no relatório acostado às peças 34-43.
Tendo em vista a possibilidade de ocorrência de dano ao Erário, faz-se necessário apurar as responsabilidades daqueles que deram causa à perda e extravio de bens públicos, uma vez que, de acordo com o art. 2º da Lei 13.814/2019, a União sucedeu a extinta Alcântara Cyclone Space em seus bens situados no território brasileiro.
Contudo, em linha com a proposta de encaminhamento da unidade técnica, considero que, previamente à eventual instauração de tomada de contas especial, deve ser integralmente concluído o trabalho de inventario da Alcântara Cyclone Space.
IV
À vista de todo o exposto, acompanho a proposta de unidade técnica no sentido de fixar o prazo de um ano para que o MCTI conclua o processo de inventário, devendo, em seguida, submetê-lo para o exame deste Tribunal no âmbito de monitoramento.
Forçoso registrar que esse prazo de 365 dias foi considerado suficiente pelos gestores do MCTI, quando instados a se manifestar a respeito do relatório prévio de auditoria, razão pela qual fixo-o como improrrogável, até porque as providências deveriam ter sido concluídas em 2019.
Nesse cenário, o relatório final de inventariança deve conter o encontro de contas com as empresas devedoras e credoras da empresa Alcântara Cyclone Space, nos termos do art. 5º, inciso X, do Decreto 9.581/2018, assim como com a Ucrânia, de forma a atender o disposto no art. 2º, § 3º, da Lei 13.814/2019.
Novamente em linha com a proposta da unidade técnica, o MCTI também deve apresentar a comparação dos resultados desse encontro de contas com os quantitativos e valores reconhecidos na forma de créditos financeiros em favor do consórcio contratado no Contrato ACS 020/2010, de modo a efetuar possíveis compensações e ajustes nesses valores. 
Ademais, deve apresentar, no idêntico prazo de 365 dias, o relatório analítico da apuração dos direitos e obrigações da União referentes à extinção da Alcântara Cyclone Space, nos termos do art. 5º, inciso IV, do Decreto 9.581/2018.  
Ante o exposto, VOTO para que seja adotada a minuta de acórdão que trago ao exame deste Colegiado.
TCU, Sala das Sessões, em 8 de março de 2023.
WEDER DE OLIVEIRA 
Relator